臺灣高等法院臺南分院刑事裁定
110年度毒抗字第441號
抗  告  人
即  被  告  鐘振文


上列抗告人因聲請觀察勒戒案件，不服臺灣雲林地方法院中華民
國110年5月12日裁定（110年度毒聲字第161號）提起抗告，本院
裁定如下：
    主  文
抗告駁回。
    理  由
一、本件抗告意旨略以：抗告人即被告(以下稱被告)甲○○因毒品
    案，於民國109年2月1日入雲林二監服刑，甫於110年3月13
    日服刑期滿出監，身癮及心癮早已戒除，檢察官聲請裁定被
    告應入監觀察勒戒顯無理由且浪費公帑，並排擠到真正有需
    要戒除毒癮之患者，請求撤銷原裁定，另為適法裁定。
二、原裁定意旨略以：被告於警詢、偵訊時，以及原審法院109 
    年度易字第415號之準備程序時，坦承有本件聲請意旨所指
    施用第二級毒品之犯行，且其於109年2月1日中午12時29分
    許，經警採集之尿液，經詮昕科技股份有限公司檢驗，結果
    呈安非他命、甲基安非他命陽性反應等情，有詮昕科技股份
    有限公司濫用藥物尿液檢驗報告（報告日期：109年2月18日
    、檢體編號：Z000000000000號）、列管毒品人口應受尿液
    檢驗人尿液檢體採集送驗紀錄表、雲林縣警察局斗六分局梅
    林派出所採集尿液鑑定同意書、委託檢驗尿液代號與真實姓
    名對照表各1份在卷可佐。是被告上開施用第二級毒品犯行
    ，堪以認定。又被告前因施用毒品案件，經原審法院以102
    年度毒聲字第93號裁定令入勒戒處所執行觀察、勒戒後，認
    無繼續施用毒品之傾向，於103年7月17日釋放出所，並由臺
    灣雲林地方檢察署檢察官以103年度毒偵緝字第33號為不起
    訴處分確定，有臺灣高等法院被告前案紀錄表1份在卷可稽
    。據此，被告本次施用毒品之犯行，距前次觀察、勒戒執行
    完畢釋放後已逾3年，本案聲請於法有據，應予准許，爰依
    毒品危害防制條例第20條第1項、第3項規定，裁定將被告送
    勒戒處所觀察、勒戒。
三、經查：
㈠、被告有檢察官聲請意旨所指於109年1月31日晚間8時許，在雲
    林縣○○市○○路00號住處施用甲基安非他命犯行，業據被告於
    警詢、偵訊及原審法院另案準備程序時坦承不諱（見警卷第
    8頁；偵卷第21頁；原審415號易字卷第49頁），並有採集尿
    液鑑定同意書、尿液代號與真實姓名對照表、詮昕科技股份
    有限公司濫用藥物尿液檢驗報告在卷可憑（見警卷第3頁、
    第11頁、第13頁），被告自白核與卷內其他客觀事證相符，
    堪以採信，足認被告確實有聲請書所載之施用第二級毒品犯
    行無訛。
㈡、本件被告行為後，毒品危害防制條例第23條第2項業於109年1
    月15日修正公布，並於同年7月15日施行。而修正前上開條
    文規定：「觀察、勒戒或強制戒治執行完畢釋放後，5年內
    再犯第10條之罪者，檢察官或少年法院 (地方法院少年法庭
    ) 應依法追訴或裁定交付審理。」修正後則規定：「觀察、
    勒戒或強制戒治執行完畢釋放後，3年內再犯第10條之罪者
    ，檢察官或少年法院（地方法院少年法庭）應依法追訴或裁
    定交付審理。」又同條例第35條之1規定：「本條例中華民
    國108年12月17日修正之條文施行前犯第10條之罪之案件，
    於修正施行後，依下列規定處理：一、偵查中之案件，由檢
    察官依修正後規定處理。二、審判中之案件，由法院或少年
    法院（地方法院少年法庭）依修正後規定處理；依修正後規
    定應為不起訴處分或不付審理之裁定者，法院或少年法院（
    地方法院少年法庭）應為免刑之判決或不付審理之裁定。三
    、判決確定尚未執行或執行中之案件，適用修正前之規定。
    」本案被告雖係於毒品危害防制條例修正施行前之109年1月
    31日為施用第二級毒品之犯行，其行為時間在前揭毒品危害
    防制條例修正施行前所為，然依前揭說明，關於被告本件施
    用第二級毒品之犯行，自應依修正後毒品危害防制條例之規
    定處理。觀諸被告施用毒品之前案紀錄，顯示被告前於95年
    間因施用毒品犯行，經原審法院以95年度毒聲字第26號裁定
    觀察勒戒後，因無繼續施用毒品之傾向而於95年6月22日執
    行完畢釋放，並經臺灣雲林地方檢察署檢察官以94年度毒偵
    字第2008號為不起訴處分確定；又於102年間因施用毒品案
    件，經原審法院以102年度毒聲字第93號裁定觀察勒戒後，
    因無繼續施用毒品傾向於103年7月17日執行完畢釋放，並經
    臺灣雲林地方檢察署檢察官以103年度毒偵緝字第33號為不
    起訴處分確定，此後被告雖再於104至109年間多次因施用毒
    品案件經法院判刑確定並執行完畢，然並無其他觀察勒戒、
    強制戒治或完成附命戒癮治療緩起訴處分之紀錄等情，有臺
    灣高等法院被告前案紀錄表附卷可參。則本件被告於109年1
    月31日施用毒品犯行，距其前開觀察、勒戒執行完畢釋放時
    點，已逾3年，被告上揭施用毒品之犯行，係於前開觀察勒
    戒執行完畢「3年後」所為，依現行毒品危害防制條例第20
    條第3項規定仍應送觀察、勒戒，尚不符同條例第23條第2項
    所規定之追訴要件。　
㈢、又87年5月20日毒品條例公布施行後之刑事政策，對於施用毒
    品者，已揚棄純粹的犯罪觀，雖強調「除刑不除罪」之理念
    ，認為施用毒品者具有「病患性犯人」之特質，惟囿於當時
    戒治及醫療體系均不完整、專業人員欠缺且戒毒知識尚有不
    足，社會大眾仍視施用毒品者為「犯人」而非「病患」，暨
    相關戒毒及事後之追蹤、輔導配套措施亦不完備，其刑事政
    策明顯將施用毒品者偏向「犯人」身分處理，導致監獄人滿
    為患，且施用毒品人口不減反增。為此，戒毒政策不得不改
    弦易轍，開始正視施用毒品者實屬「病患」之特質。先於97
    年新增毒品條例第24條附命完成戒癮治療緩起訴制度，確立
    「附命完成戒癮治療緩起訴處分」及「觀察、勒戒或強制戒
    治」雙軌治療模式。本次109年1月15日修正公布、同年7 月
    15日施行之毒品條例第20條第3項及第23條第2項，雖僅將原
    條文之再犯期間由「5年」改為「3年」，惟鑑於將施用毒品
    者監禁於監獄內，僅能短期間防止其接觸毒品，因慣用毒品
    產生之「心癮」根本無法根除，並慮及毒品條例施行多年累
    積之戒毒經驗及實效，暨逐步擴充之醫療、戒癮機構、專業
    人力、社區支援系統等資源，尤以本次毒品條例第24條修正
    ，擴大檢察官對施用毒品者附條件緩起訴處分之範圍，使其
    能視個案具體情形給予適當多元社區處遇。本次修正後對於
    施用毒品者之思維，自應與時俱進，擺脫以往側重於「犯人
    」身分之處罰，著重其為「病患」之特質，並以「治療」疾
    病為出發點，重新評價前揭所謂「3年後再犯」之意義。因
    毒品戒除不易，須經長期且持續之治療，施用毒品者既被視
    為「病患性犯人」，最佳處遇方式即為治療。對於施用毒品
    者之治療方式，有機構外之處遇（如自行赴醫院戒癮、附命
    完成戒癮治療緩起訴處分等），或機構內之觀察、勒戒或強
    制戒治；至對施用毒品者科以刑罰，無非在運用刑罰之一般
    預防功能以嚇阻毒品之施用。監獄為執行場所而非戒癮專責
    機構，針對施用毒品者及其再犯之特性，法務部於106年12
    月5日頒訂之「科學實證之毒品犯處遇模式計畫」，目的即
    是積極引進地區醫療體系之協助，提供毒癮戒治，落實社區
    追蹤輔導及治療之銜接，俾修復創傷、預防再犯。惟刑罰因
    涉及人身自由之基本權，故於施用毒品初犯時皆以傳統之機
    構外或機構內處遇方式治療，如再施用毒品時，始科以刑事
    責任。而當刑罰處遇仍不能有效幫助施用毒品者改善惡習時
    ，即表示無法以此方式發揮治療效果，若繼續施以刑罰只具
    懲罰功能，不僅無法戒除毒癮，更漸趨與社區隔離，有礙其
    復歸社會。基於憲法應保障人民之生存權，及根據每個國民
    生存照顧需要提供基本給付之理念，為協助施用毒品者戒除
    毒癮復歸社會，對於經監獄監禁處遇後仍再犯之施用毒品者
    ，更應恢復以機構內、外之治療協助其戒除毒癮。此即本次
    修正毒品條例第20條第3項關於施用毒品者所謂「3年後再犯
    」係何所指之立法真諦。除檢察官優先適用第24條命附條件
    緩起訴處分處遇（不論幾犯，亦無年限）外，對於施用毒品
    初犯者，應適用第20條第1項、第2項為機構內之觀察、勒戒
    或強制戒治；若於上開機構內處遇執行完畢釋放後，於「3
    年內再犯」者，依第23條第2項規定，應依法追訴；倘於「3
    年後再犯」自應再回歸到傳統醫療體系機構內重為觀察、勒
    戒或強制戒治之治療。則對於毒品條例第20條第3項及第23
    條第2項所謂「3年後（內）再犯」，自應跳脫以往窠臼，以
    「3年」為期，建立「定期治療」之模式。其規定中所謂「3
    年後再犯」，只要本次再犯（不論修正施行前、後）距最近
    一次觀察、勒戒或強制戒治執行完畢釋放已逾3年者，即該
    當之，不因其間有無犯施用毒品之罪經起訴、判刑或執行而
    受影響。此項結論，亦經最高法院大法庭著有109年度台上
    大字第3826號裁定可資參照，業已改變最高法院95年度第7
    次及97年度第5次刑事庭會議為統一法律見解所採之決議意
    旨。被告雖於本件施用毒品犯行前，因多次施用毒品犯行經
    判處徒刑，並甫入監執行完畢，然其前案所執行者均屬刑事
    處罰，側重於懲罰功能，而未針對被告具有「病患性犯人」
    之特質，給予積極治療，無法發揮協助被告改善毒品倚賴之
    成癮惡習，以致被告經過長久之刑事處罰，仍反覆施用毒品
    ，顯見刑事處罰機制對於改善被告毒品惡習之功能完全失靈
    ，且顯示刑事處罰機制無法完全代替觀察、勒戒或強制戒治
    之矯治處遇，被告仍有施以觀察、勒戒或強制戒治之治療，
    以根除其毒癮之必要，是抗告意旨稱其已因先前執行刑罰而
    戒除毒品之心癮與身癮，無再行施以觀察、勒戒之必要，顯
    無理由。
四、從而，原審法院依檢察官聲請，裁定被告應送觀察、勒戒，
    與法無違，抗告意旨以其先前施用毒品犯行已經判處徒刑並
    執行完畢，已戒除身癮及心癮，其本次施用毒品犯行無再度
    施以觀察、勒戒之必要，指摘原審法院裁定觀察、勒戒有所
    違誤或不當，經核為無理由，應予駁回。　　
五、依刑事訴訟法第412條，裁定如主文。
中　　華　　民　　國　　110 　年　　6 　　月　　10　　日
                  刑事第六庭    審判長法　官  張瑛宗
                                      法　官  林逸梅
                                      法　官  李秋瑩
以上正本證明與原本無異。
不得再抗告。
　　　　　　　　　　　　　　　　　　　書記官  劉紀君
中　　華　　民　　國　　110 　年　　6 　　月　　10　　日